【裁判字號】    89,台上,7124
【裁判日期】    891123
【裁判案由】    違反組織犯罪防制條例
【裁判全文】
最高法院刑事判決                              八十九年度台上字第七一二四號
    上  訴  人  甲○○
右上訴人因違反組織犯罪防制條例案件，不服台灣高等法院花蓮分院中華民國八十九
年八月三十一日第二審判決（八十九年度上重訴字第六五號，起訴案號：台灣台東地
方法院檢察署八十七年度偵字第一二四號），提起上訴，本院判決如左：
    主  文
原判決關於違反組織犯罪防制條例部分撤銷，發回台灣高等法院花蓮分院。
    理  由
本件原判決認定：上訴人甲○○綽號「小閻王」於民國八十四年底，在台北市東區加
入「竹聯幫」，於八十五年十月至十二月間，為擴張勢力，另發起成立亦以犯罪為宗
旨，或其成員從事犯罪活動之犯罪組織「竹聯幫虎戰隊」，在台北市○○路○段二一
三之二號三樓其所經營之「深情款款西餐廳」，先後開香堂二次，由甲○○主持，陸
續吸收李子碩、候禹立、曾玟蒼、律智仁、黑瑀安、呂仁堯、羅斯福、張上千、廖哲
毅與綽號「阿達啦」、「志龍」、「阿郎」、「阿寶」等不詳姓名者加入，成員共約
二百餘人，由甲○○自任隊長、綽號「阿榮」之不詳姓名者任副隊長、李子碩任護法
、呂仁堯、黑瑀安及另一不詳姓名者分任組長，每組各統領四、五十人至近百人不等
之成員，組長直接聽命甲○○之指揮，並以該西餐廳作為「窯口」，供成員聚會聯絡
等情。因而維持第一審論處上訴人主持、指揮犯罪組織罪刑部分之判決，駁回上訴人
在第二審關於此部分之上訴，固非無見。
惟查：(一)按發起、主持、操縱或指揮犯罪組織者，均係組織犯罪防制條例第三條第一
項前段之處罰客體。原判決於事實欄內認定，前揭犯罪組織「竹聯幫虎戰隊」係由上
訴人所發起、主持及指揮，乃於理由欄內，對於上訴人發起犯罪組織部分，究應如何
論罪，竟全未論述說明，於法自有未合。(二)依卷內資料，上訴人參與由陳啟禮所領導
之「竹聯幫」犯罪組織，並擔任虎戰隊隊長，涉犯違反組織犯罪防制條例罪嫌，已因
上訴人於八十六年二月十一日，在台北市政府警察局士林分局書立脫離犯罪組織切結
書，辦理自首，經台灣基隆地方法院檢察署檢察官於八十六年九月六日為不起訴處分
，有該署八十六年度偵字第一六二三號偵查卷宗（影印本）可稽。上訴人於原審據此
辯稱：本件與前案係屬同一案件，既經不起訴處分，公訴人違反刑事訴訟法第二百六
十條之規定再行起訴，應依法諭知不受理云云（見原審卷第一一一頁背面、第一一二
頁）。原判決就上訴人此項辯解是否可採，未置一詞予以指駁或說明，即為維持第一
審科刑之判決，自不足以昭折服，併有理由不備之違法。上訴意旨指摘原判決此部分
不當，非無理由，應認有發回更審之原因。
據上論結，應依刑事訴訟法第三百九十七條、第四百零一條，判決如主文。
中      華      民      國    八十九    年     十一     月    二十三    日
                              最高法院刑事第十二庭
                                  審判長法官  林  增  福
                                        法官  劉  敬  一
                                        法官  楊  商  江
                                        法官  邵  燕  玲
                                        法官  李  伯  道
      右正本證明與原本無異
                                              書  記  官
中      華      民      國    八十九    年     十一     月    二十九    日


司法院資訊處製作；財團法人民間司法改革基金會備份。
